【裁判字號】    98,上訴,2445
【裁判日期】    990202
【裁判案由】    殺人未遂等
【裁判全文】
臺灣高等法院臺中分院刑事判決        98年度上訴字第2445號
上  訴  人
即  被  告  戊○○
                      巷52號.
                    （現於臺灣彰化監獄彰化分監執行中）
指定辯護人  本院公設辯護人  子○○
上列上訴人因殺人未遂等案件，不服臺灣彰化地方法院97年度訴
字第3118號中華民國98年9月29日第一審判決（起訴案號：臺灣
彰化地方法院檢察署97年度偵字第7204號），提起上訴，本院判
決如下：
    主  文
上訴駁回。
    犯罪事實
一、戊○○曾因偽造有價證券、施用毒品、竊盜、強盜、槍砲等
    案件，分別經法院判處有期徒刑3年、4月、4年、3年5月、6
    年、1年2月、3月、2年6月確定，嗣經本院以96年度聲減字
    第287號裁定定應執行有期徒刑16年6月確定，於96年12月6
    日縮短刑期假釋出監（現入監執行殘刑，不構成累犯），仍
    不知悔改，於下列時地分別為下列犯行：
(一)、戊○○、蔡俊龍及徐詠竣（後2人所涉犯行部分，均經原審
    判處罪刑確定）3人，於97年7月4日10時20分許，結夥3人，
    共同基於意圖為自己不法所有之犯意聯絡，至彰化縣花壇鄉
    ○○街222巷93號草地香米行，分持手槍及西瓜刀，強盜該
    商行負責人乙○○及會計丙○○之財物得手（戊○○此部分
    加重強盜犯行，業經原審判處罪刑確定）。於97年7月8日，
    因警方拘提蔡俊龍到案，蔡俊龍隨後並遭羈押，戊○○得知
    後，即隨身攜帶其於84年間，受張貴福（已死亡）之寄託，
    由張貴福交付可發射子彈具有殺傷力之制式手槍1支（含制
    式彈匣2個，槍枝管制編號0000000000號，係口徑9mm制式半
    自動手槍，為美國BERETTA廠92FS型，槍號BER166078 號，
    下稱A槍）、改造手槍1支（含彈匣1個，槍枝管制編號00000
    00000號，係由仿BERETTA廠半自動手槍製造之槍枝，換裝土
    造金屬槍管及土造金屬滑套而成，下稱B槍）及制式子彈26
    顆（起訴書誤載為21顆，口徑均為9mm，戊○○未經許可寄
    藏槍、彈部分，業經原審判處罪刑確定），預備遇警時即開
    槍殺警拒捕。
(二)、於97年7月21日16時30分許，不知情之癸○○駕騎車牌號碼
    KUO-631號重型機車附載戊○○，騎至彰化縣芬園鄉○○村
    ○○路與楓林街交岔路口附近，適警員壬○○、陳啟鴻見癸○○與戊○○均未戴安全帽，遂依法執行職務而予以攔查，
    詎戊○○因涉犯前開強盜等案件且身上攜帶上開槍、彈，惟
    恐遭警逮捕，即基於殺人及妨害公務之犯意，自前腹部掏出
    A槍，將槍口對準警員壬○○之胸部開1槍，幸壬○○見戊○○掏出手槍瞄準其胸部時，立即向右側跳離閃躲，始未中彈
    。戊○○開槍後旋往仁愛路方向逃逸，警員陳啟鴻立即上前
    支援壬○○，壬○○並朝戊○○開槍，唯未擊中戊○○，戊○○接續先前殺人及妨害公務之犯意，立即轉身朝壬○○、
    陳啟鴻之方向扣擊扳機2次，其中第1次之子彈未擊發，跳出
    彈匣而掉落地上，第2次之子彈擊發後未擊中壬○○、陳啟
    鴻，反不慎擊中壬○○、陳啟鴻身旁之車牌號碼BM8-123號
    警用機車。壬○○旋繼續朝戊○○開槍還擊，並擊中戊○○
    之腳部，戊○○中彈後順勢跌倒在地並再度轉身朝壬○○、
    陳啟鴻之方向射擊1槍，幸未擊中壬○○、陳啟鴻，之後乃
    趁隙起身繼續往仁愛路方向逃逸，而戊○○於逃逸過程中，
    另於仁愛路上掉落1顆制式子彈；戊○○即以上開強暴方式
    ，妨害警員壬○○、陳啟鴻依法執行職務，及殺人未遂。
(三)、戊○○於97年7月21日16時45分許，逃至彰化縣芬園鄉○○
    村○○街672號民宅內（無故侵入住宅部分未據告訴），為
    取得交通工具逃逸，竟基於意圖為自己不法之所有，持上開
    手槍1支（A槍或B槍其中之1），將槍口對準辛○○之胸部，
    嚇稱：「我要車子，快點拿鑰匙來，不然要開槍了！」等語
    ，致使辛○○不能抗拒，被迫打開壁櫥後，戊○○立即拿走
    鑰匙，惟因所拿之鑰匙無法啟動車輛，戊○○又持槍進入屋
    內，接續對辛○○及其媳婦丁○○嚇稱：「快拿機車鑰匙來
    ，否則要開槍了！」等語，致使辛○○、丁○○不能抗拒，
    由丁○○將其所有之車牌號碼JSB-318號重型機車鑰匙交予
    戊○○，戊○○持鑰匙發動該機車後逃逸，而強盜該機車得
    手。
(四)、戊○○於97年7月21日17時15分許，騎駛車牌號碼JSB-318號
    機車逃至彰化縣芬園鄉○○村○○路251之1號路旁，見庚○○在該處撿拾木材，其所有之車牌號碼MN5-651號重型機車
    停放該處，鑰匙插在機車電門上，乃先將上開車牌號碼JSB-
    318號機車棄置路旁，另基於意圖為自己不法之所有，坐上
    車牌號碼MN5-651號機車發動引擎，庚○○見狀立即上前阻
    止，戊○○即持上開手槍1支（A槍或B槍其中之1），對準庚○○稱：「我已經中槍，你機車借我不會弄丟！」惟庚○○
    明確表達拒絕之意，戊○○復要求庚○○騎車載伊，庚○○
    本欲答應，惟於庚○○靠近之際，戊○○又舉槍嚇稱不要靠
    近，致使庚○○不能抗拒，戊○○隨即駕騎該機車逃逸，而
    強盜該機車得手。
(五)、戊○○騎駛車牌號碼MN5-651號機車，於97年7月21日17時20
    分許，逃至彰化縣芬園鄉○○村○○路富山國小前，即將該
    機車棄置路旁後，另向年僅17歲之少年李○暐（79年10月31
    日生）稱，伊要李○暐所騎之車牌號碼JSN-256號重型機車
    等語，李○暐回稱不行，戊○○乃拿出上開手槍1支（A槍或
    B槍其中之1），坐上機車後座，以手槍抵住李○暐後腰部之
    強暴方式，使李○暐駕騎機車搭載其逃逸而行無義務之事（
    戊○○此部分妨害自由犯行亦經原審判處罪刑確定）。
(六)、李○暐被迫駕騎機車附載戊○○行至彰化縣芬園鄉○○路與
    八股路交岔路口附近，適警察林世明、洪慶謀、謝宗紝據報
    抵達該處，依法執行圍捕戊○○之職務，於97年7月21日17
    時25分許，林世明對戊○○喝稱：「警察、不要動！」等語
    ，然戊○○卻立即跳下機車，基於殺人及妨害公務之犯意，
    自背包內拿出手槍1支（A槍或B槍其中之1），對著林世明開
    槍射擊2次，幸林世明閃躲至警車旁始未中彈。戊○○遂趁
    隙跳過旁邊荔枝園之柵欄，進入荔枝園內，林世明則自後繼
    續追捕，並再度對戊○○喝稱：「警察、不要跑！」等語，
    戊○○竟接續基於殺人及妨害公務之犯意，復轉身朝林世明
    射擊2次，林世明因及時躲至樹旁，始未中彈，戊○○則趁
    隙跑下果園內之斜坡逃逸，脫離林世明之視線範圍，林世明
    遂以無線電繼續請求警力支援圍捕。戊○○即以上開強暴方
    式，妨害林世明依法執行職務，及殺人未遂。
(七)、戊○○於97年7月21日17時30分許，逃至彰化縣花壇鄉灣東
    巷917號旁（起訴書誤載為荔枝園內），適警員蘇維營、所
    長己○○接獲無線電通報而趕至該處，依法執行圍捕戊○○
    之職務，蘇維營對戊○○喝稱：「警察、不要跑！」等語，
    詎戊○○竟另基於殺人及妨害公務之犯意，在水溝中近距離
    持槍（A槍或B槍其中之1）對準蘇維營之右胸部開槍射擊2次
    ，其中1顆子彈擊中蘇維營之右胸部，子彈貫穿警用背心，
    再自蘇維營之右胸部貫穿至右腋下，致蘇維營受有右胸腔貫
    穿性外傷、右側血氣胸等傷害，第2次則未擊中，而以上開
    強暴方式，妨害蘇維營依法執行職務及殺人未遂，並於知悉
    蘇維營中彈後，走上斜坡朝蘇維營逼近，惟蘇維營中彈後，
    仍與所長己○○一同奮力開槍還擊，並射中戊○○，使戊○○受有腹部槍傷合併昇結腸穿孔、後腹腔穿刺傷、腹壁槍傷
    、右陰囊槍傷合併左側睪丸破裂、尿道損傷等傷害後，蘇維
    營始因受傷無力反抗，而為警當場逮捕，並扣得A槍及B槍各
    1 支、制式子彈17顆，而蘇維營則經送醫急救，始倖免於難
    。
二、案經辛○○、庚○○、蘇維營訴由彰化縣警察局彰化分局報
    請臺灣彰化地方法院檢察署檢察官偵查起訴。
    理  由
壹、證據能力之說明：
    按被告以外之人於審判外之陳述，雖不符刑事訴訟法第159
    條之1至第159條之4之規定，然經當事人於審判程序同意作
    為證據，法院審酌該言詞陳述作成時之情況，認為適當者，
    亦得為證據；當事人、代理人或辯護人於法院調查證據時，
    知有刑事訴訟法第159條第1項不得為證據之情形，而未於言
    詞辯論終結前聲明異議者，視為有前項之同意，刑事訴訟法
    第159條之5定有明文。經查本案檢察官、被告及其辯護人，
    均未爭執本判決所引用之下列各項證據之證據能力，復未於
    言詞辯論終結前聲明異議，本院審酌上開證據作成時之情況
    ，並無違法取證之瑕疵，認以之作為證據為適當，揆諸上開
    規定，應認下列各項證據均有證據能力，此先予敘明。
貳、實體之說明：
一、訊據上訴人即被告（下稱被告）戊○○對於上開客觀之犯罪
    行為固坦承不諱，惟矢口否認有何加重強盜及殺人未遂之犯
    意，辯稱：關於犯罪事實一之(二)、(六)、(七)部分所示之殺人未
    遂犯行，伊當時開槍係為了警告警員不要再繼續追捕，伊只
    朝警員的身旁射擊，並沒有朝警員射擊，伊無殺人之犯意，
    關於犯罪事實一之(三)、(四)部分所示之加重強盜犯行，伊當時
    僅係要向辛○○、庚○○等人借用機車而已，並沒有不法所
    有之意圖云云；其辯護人則辯護稱：關於犯罪事實一之(二)部
    分所示之殺人未遂犯行，被告戊○○於開第1槍之時，距離
    壬○○僅有2、3公尺之距離，倘若被告戊○○確有殺人之犯
    意，焉有可能未擊中壬○○？關於犯罪事實一之(六)部分所示
    之殺人未遂犯行，被告戊○○倘若確有殺警之犯意，應不會
    僅開4槍而已；又關於犯罪事實一之(三)、(四)部分所示之加重
    強盜犯行，被告戊○○於犯案時僅係為求取得脫逃之交通工
    具，主觀上並無不法所有之意圖，故應僅論以強制罪等語。
    惟查：
(一)、關於犯罪事實欄一之(二)部分所示之犯罪事實：
 1、被告持以犯案而經扣案之手槍、子彈及彈殼，經送請內政部
    警政署刑事警察局鑑驗結果，認：「一、送鑑制式手槍1支
    （槍枝管制編號：0000000000號，即A槍），認係口徑9mm制
    式半自動手槍，為美國BERETTA廠92FS型，槍號為BER166078
    號，槍管內具6條右旋來復線，擊發功能正常，可供擊發同
    口徑制式子彈使用，認具殺傷力。二、送鑑改造手槍1支（
    槍枝管制編號0000000000號，即B槍），認係改造手槍，由
    仿BERETTA廠半自動手槍製造之槍枝，換裝土造金屬槍管及
    土造金屬滑套而成，擊發功能正常，可供擊發適用子彈使用
    ，認具殺傷力。三、送鑑子彈17顆，認均係口徑9mm制式子
    彈，採樣6顆試射，均可擊發，認具殺傷力。四、送鑑彈匣1
    個，認係制式彈匣（依被告戊○○所供，該彈匣係供裝置於
    A槍使用）。五、送鑑彈殼4顆，認均係已擊發之口徑9mm制
    式彈殼，其中3顆係由A槍擊發，另1顆係由B槍擊發。」有該
    局97年8月11日刑鑑字第0970113099號鑑定書及97年8月12日
    刑鑑字第0970113101號鑑定書各1份在卷可稽（參97年偵字
    第7204號偵卷《以下均簡稱偵卷》第17-20頁、第31至34頁
    ），復有A槍1支（含彈匣2個）、B槍1支（含彈匣1個）及制
    式子彈17顆扣案足資佐證。
 2、關於此部分殺人未遂及妨害公務之犯罪事實，業據證人壬○○於偵查中及原審審理時證述甚詳，核與證人陳啟鴻於原審
    審理時所證情節大致相符（參偵卷第47、48頁，原審卷(三)第
    23-30頁），復有彰化分局轄內緝捕要犯戊○○爆發警匪槍
    戰現場勘查報告1份附卷可稽（參偵卷第140至158頁），及A
    槍1支（含彈匣2個）、制式子彈17顆、被告戊○○於該槍戰
    現場擊發之彈殼1顆扣案足資佐證。
 3、被告戊○○及其辯護人雖均辯稱：被告戊○○於斯時並未持
    槍朝員警開槍，並不具有殺人之犯意云云。惟查，證人壬○○於偵查中及原審審理時明確證述：當時癸○○駕騎車牌號
    碼KUO-631號重型機車，搭載被告戊○○，行至彰化縣芬園
    鄉○○村○○路與楓林街交岔路口附近，伊與陳啟鴻因見渠
    等未戴安全帽遂予以攔下，並請渠等拿出證件，惟被告戊○○竟自前腹部掏出1支手槍，將槍口對準伊胸部開槍，幸伊
    立即向右側跳離閃躲，始未中彈；被告戊○○開槍後旋往仁
    愛路方向逃逸，伊乃朝被告戊○○開槍反擊，被告戊○○復
    轉身對伊射擊2發子彈，其中1發子彈未擊發，跳出彈匣而掉
    落地上，另1發子彈亦未擊中伊，而擊中伊身旁之車牌號碼
    BM8-123號警用機車；伊又繼續朝被告戊○○開槍反擊，擊
    中被告戊○○之腳部，被告戊○○中槍後跌倒在地，又轉身
    朝伊射擊1槍，伊躲開而未被擊中，被告戊○○乃趁隙起身
    續往仁愛路方向逃逸，伊因見路旁有民眾圍觀，為免民眾危
    險，乃以無線電通知警力支援等語。證人陳啟鴻於原審審理
    時亦證述：被告戊○○開第1槍時，係朝壬○○方向射擊，
    開第2-4槍時，係朝伊與壬○○方向射擊等語。證人癸○○
    於本院審理時具結證稱：伊可以確定是被告先開槍的，因為
    警察是要過來看伊等的證件進行盤查，槍還佩戴在警察身上
    ，不可能先開槍；當天被告一下車就往前面跑，伊正好要停
    放機車，槍聲就從伊對面過來，警察才閃到旁邊，當時警察
    完全沒有拿槍起來，是警察閃躲一旁，然後再拔槍，當時被
    告與警員距離應在3公尺以內等語（本院卷第91頁背面至92
    頁背面），顯然警員壬○○、陳啟鴻當時僅係上前執行交通
    違規事件之取締職務，並未持槍盤查，被告若無妨害公務及
    殺人之犯意，則其大可接受取締或逕行逃離即可，何須先向
    前跑約2、3公尺，而在近距離範圍內，取出制式手槍朝警員
    射擊。復參諸卷附彰化分局轄內緝捕要犯戊○○爆發警匪槍
    戰現場勘查報告，顯示被告戊○○與壬○○、陳啟鴻爆發槍
    戰之現場（即報告中所稱之第一現場），共採得被告戊○○
    所遺留之2顆制式子彈及1顆制式彈殼，且車牌號碼BM8-123
    號警用機車之左側面板確實有遭子彈貫穿之痕跡，而左後架
    組則遭子彈擊碎，核與證人所證情節相符，堪信被告戊○○
    及其辯護人上開所辯，顯係事後卸責之詞，尚難採信。且若
    被告戊○○開槍之目的僅係為警告警員不要繼續追捕而已，
    其對空鳴槍即為已足，何需朝壬○○、陳啟鴻之方向射擊，
    並因而擊中車牌號碼BM8-123號警用機車？更堪認被告戊○○於開槍之時，確具有殺人之故意無訛。
 4、被告戊○○及其辯護人復辯稱：依證人壬○○之證詞，被告
    戊○○開第1槍之時，距離壬○○僅有2、3公尺之距離，倘
    若被告戊○○確有殺人之犯意，焉有可能未擊中壬○○？惟
    查，被告亦自承，伊沒有經過射擊訓練（本院卷第81頁背面
    ），且被告戊○○當時係將手槍藏置於其衣服下方之腹部位
    置，是其取槍、開槍之過程，時間必有些許落差，而證人壬○○當時係在走動，並非站立於原處不動，且其係受過專業
    訓練並有實務經驗之警員，則被告未射中警員壬○○，或係
    槍法不準，或係其情緒慌亂，或係警員利用時間差及本身之
    反射動作而及時閃躲被告戊○○之射擊所致，難謂被告無殺
    人之犯意。是被告戊○○及其辯護人上開所辯，亦不足採。
 5、至證人陳啟鴻於原審審理時所證，其中部分與證人壬○○所
    證述之情節不符，本院認上開槍戰主要為壬○○與被告戊○○間互相駁火，是證人壬○○對於整體槍戰之過程，記憶應
    較為清晰；何況證人陳啟鴻上開證述，部分亦與其與壬○○
    共同製作之職務報告（參警卷第69頁）不合，而其之前於偵
    查中亦未製作筆錄，是以本院認上開不符之處，應係證人陳
    啟鴻於原審作證時，距離案發時間已逾1年之久，其因而記
    憶模糊所致，是證人陳啟鴻上開與證人壬○○證述不符部分
    之證詞，為本院所不採，附此敘明。
 6、另被告戊○○開槍擊損車牌號碼BM8-123號警用機車部分，
    因被告戊○○開槍之目的乃在射殺警員，已如前述，顯然其
    應不具有毀損公物之犯意，故不另論以毀損公務員職務上掌
    管物品罪，併予敘明。
(二)、關於犯罪事實欄一之(三)部分所示之犯罪事實：
 1、被告戊○○對於此部分持槍脅迫辛○○、丁○○，使辛○○
    、丁○○不能抗拒，而由丁○○將車牌號碼JSB-318號重型
    機車之鑰匙交付伊，伊再將該機車騎走之客觀事實坦承不諱
    ，核與證人辛○○於警詢時、偵查中、本院審理時，及證人
    丁○○於本院審理時證述之情節相符（參警卷第55、56頁、
    偵卷第46、47頁、本院卷第82至84頁，第122至123頁），並
    有贓物認領保管單1紙附卷可稽（參警卷第57頁）。
 2、被告戊○○及其辯護人雖辯稱：被告戊○○當時係為取得脫
    逃之交通工具而已，主觀上並無不法所有之意圖云云。惟依
    證人辛○○於警詢時證述：「…突然有1不明男子持槍跑過
    來對著我的胸口脅持我，把我押進屋內要我拿車子鑰匙給他
    ，後來他自己在客廳酒櫃內隨手拿出1把鑰匙，就要去開停
    在我家前面的自小客車，但是無法打開車門，隨即又持槍押
    著我進入屋內大聲的對我說，叫我趕快把機車鑰匙拿給他，
    否則要向我開槍，我媳婦（丁○○）聽到即馬上衝出來，向
    該名男子要求不要對我開槍，並把自己所有之重機車鑰匙拿
    給他，該名男子拿到機車鑰匙後即迅速騎著重機車離開」等
    語（警卷第56頁）；於偵查中亦證述：「警詢所述實在，當
    時被告拿著1把槍對著我的胸口，說我要妳的機車，他說快
    點拿鑰匙來，不然要給妳下去（台語），我帶他去拿鑰匙，
    他拿鑰匙打不開車子，又來向我要機車鑰匙，我媳婦丁○○
    才拿鑰匙給他，當時不敢抗拒，因為他有拿槍」等語（偵卷
    第46、47頁）；於本院再具結證稱：伊沒有聽到被告要向伊
    借機車，被告是說要鑰匙，伊說沒有，要去找，被告就進去
    找到鑰匙，結果是開到隔壁的車子，無法發動，被告就叫伊
    把機車鑰匙拿給他，後來丁○○從裡面出來，叫被告不要這
    樣子，她去裡面拿鑰匙給被告，被告拿到鑰匙後，就將機車
    騎走，伊當時嚇到了，被告走了以後才哭出來等語（本院卷
    第82頁至83頁）；另證人丁○○亦於本院具結證稱：案發當
    天被告拿槍對著伊婆婆，伊有聽到「鑰匙、鑰匙」的聲音，
    伊說不要這樣子，就拿鑰匙給他，伊當時看到他拿著槍對著
    伊婆婆，心理會害怕，如果他沒有持槍，也沒有對伊婆婆講
    說機車鑰匙，伊不會拿鑰匙給他，因為伊不認識他，被告要
    騎機車離開時，伊沒有聽到他講什麼話等語（本院卷第122
    至123頁），足見被告並未曾表示過任何借用之意，況被告
    當時手上持有槍枝，即便其是向被害人說要「借」機車，以
    斯時之客觀情形觀之，一般人亦不敢明確拒絕，故被告有不
    法所有之意圖甚為明確；再參以被告戊○○嗣後將該機車駛
    至彰化縣芬園鄉○○村○○路251之1號前，即隨意將該機車
    棄置於路旁，並未親自或委託他人將該機車歸還辛○○之情
    ，更堪認其於強盜該機車時，確實有將該機車據為己有之意
    ，至於其事後棄置機車之行為，要屬處分贓物之行為，難認
    其無不法所有之意圖。被告戊○○及其辯護人此部分所辯，
    均係卸責之詞，要難採信。此部分事證明確，被告此部分犯
    行洵堪認定。
(三)、關於犯罪事實欄一之(四)部分所示之犯罪事實：
 1、訊據被告戊○○對於此部分持槍脅迫庚○○，使庚○○不能
    抗拒，而強取庚○○所有之車牌號碼MN5-651號重型機車之
    客觀事實坦承不諱，核與證人庚○○於警詢時、偵查中及本
    院證述之情節相符（參警卷第58、59頁、偵卷第62、63頁、
    本院卷第84頁背面至87頁），並有贓物認領保管單1紙附卷
    可稽（參警卷第60頁）。
 2、被告戊○○及其辯護人雖辯稱：被告戊○○當時係為取得脫
    逃之交通工具而已，主觀上並無不法所有之意圖，故不構成
    強盜罪云云。惟依證人庚○○於警詢時證述：伊當時在現場
    撿木材，看到被告戊○○時，他已經坐在伊所有之車牌號碼
    MN5-651號機車上，並且戴上伊的安全帽，而伊的鑰匙當時
    插在機車上，伊就阻止他發動，他就舉槍對伊說：「我已經
    中槍，你機車借我我不會弄丟！」但伊拒絕他，他又要求伊
    載他，伊答應他，在要靠近他時，他又舉槍叫伊不要靠近，
    然後發動機車騎走等語（警卷第59頁）；於偵查中亦具結證
    稱：伊於警詢所述實在，當時戊○○有拿槍對著伊，他原本
    要求伊載他，又舉槍要伊不要靠近，然後就發動機車騎走，
    當時他說他的腳已經中槍，伊有看見他的手有血，伊當時不
    敢抗拒，因為他有拿槍等語（偵卷第62、63頁）；於本院再
    具結證稱：伊看到被告要騎走伊的機車，伊靠近他時，他有
    拿槍叫伊不要靠近，被告說中槍要借機車趕快走，伊說你不
    要騎走，被告說機車伊會騎到社口，但伊說伊叫計程車給你
    坐，結果他就騎走了，被告並沒有說要將機車騎到社口何處
    放著，且社口範圍很大，不一定找的到，被告騎走以後，伊
    就馬上報案，伊當時有心生畏懼，事後還吃豬腳麵線，伊於
    警、偵訊所述實在等語（本院卷第84頁背面至87頁），足見
    被告確係持槍強盜被害人庚○○之機車。被告戊○○於當時
    縱曾向庚○○表達欲借用機車，惟庚○○已婉轉表達拒絕之
    意，被告戊○○竟仍持槍脅迫庚○○，使庚○○不能抗拒而
    強取該機車，顯見其於斯時具有不法所有之意圖甚明。再由
    被告戊○○嗣後將該機車駛至彰化縣芬園鄉○○村○○路富
    山國小前，即隨意將該機車棄置於路旁，亦非其向庚○○所
    稱之社口地區，且當時其亦未親自或委託他人將該機車歸還
    庚○○之情，更堪認其於強盜該機車時，確實有將該機車據
    為己有之意，至於其事後棄置機車之行為，要屬處分贓物之
    行為，難認其無不法所有之意圖。被告戊○○及其辯護人此
    部分所辯，當係卸責之詞，實難採信。此部分事證亦已臻明
    確，被告此部分犯行亦洵堪認定。
(四)、關於犯罪事實欄一之(六)部分所示之犯罪事實：
 1、此部分犯罪事實，業據證人林世明於偵查中及原審審理時證
    述甚詳（參偵卷第48、49頁，原審卷(三)第30-33頁），核與
    證人李○暐於警詢時及本院具結所證情節大致相符（本院卷
    第124至126頁），復有A槍1支（含彈匣2個）、B槍1支（含
    彈匣1個）、制式子彈17顆扣案足資佐證。
 2、被告戊○○及其辯護人雖均辯稱：被告戊○○於斯時並未持
    槍朝員警開槍，若要殺警，不會僅開4槍，被告並不具有殺
    人之犯意云云。惟查，證人林世明於偵查中及原審審理時已
    明確證述：伊接獲通報，於97年7月21日17時25分許，與洪
    慶謀、謝宗紝趕往彰化縣芬園鄉○○路與八股路交岔路口附
    近，當時被告戊○○押著李○暐於該處下車，伊便對被告戊○○喝稱：「警察、不要動！」然被告戊○○隨即自背包內
    拿出手槍1支（A槍或B槍其中之1），對著伊開槍射擊2發子
    彈，伊立刻閃躲至警車旁始未中彈，之後被告戊○○遂趁隙
    跳過旁邊荔枝園之柵欄，進入荔枝園內，伊則自後繼續追捕
    ，並再度對被告戊○○喝稱：「警察、不要跑！」等語，被
    告戊○○乃接續轉身朝伊射擊2發子彈，伊因及時躲至樹旁
    ，始未中彈，之後被告戊○○趁隙跑下果園內之斜坡不見蹤
    影等語；證人李○暐於警詢時亦證述：當時伊順著被告戊○○之意，往八股路方向行駛，但八股路是一個死巷，伊便停
    下車來，警方也同時到達，被告戊○○便轉身向警方開槍，
    伊就蹲在地上，被告戊○○開完槍後就往樹林裡跑等語（參
    警卷第62 頁）；於偵查中亦具結證稱：警詢所述實在等語
    （偵卷第47頁）；於本院審理時再具結證稱：伊所謂死巷，
    是路的前面有個柵欄，車子過不去，但是人可以翻過去，當
    時伊載被告在死巷那邊，警察就追過來了，伊載被告時沒有
    看到被告有轉身向警方開槍，是在停下來的時候看到的，當
    時被告回頭看到警察已經追來了，馬上跳下車，從伊面前往
    警察方向開1槍，當時被告握槍的姿勢，是向前直射，伊確
    定在他向前開槍的方向，他的前方有警察，警方距離被告約
    有5至10公尺，被告開槍後就逃走了，之後伊就被警方壓制
    在地上，仍有聽到槍聲；當時是被告先開槍的，伊有聽到警
    方說不要動，雙手朝上等語（本院卷第124至126頁）。顯見
    被告戊○○於開槍之時，確係朝警員林世明之方向射擊無訛
    ，其具有殺人之故意，當無疑義。
 3、被告戊○○之辯護人雖另辯稱：被告戊○○於案發時倘若確
    有殺警之犯意，應不會僅開4槍而已。惟查，槍彈具有極高
    之殺傷力，若射中人體重要部分，即便僅有1槍，亦足以使
    人喪命，此為公眾周知之事實，而被告戊○○確有朝警員林
    世明開槍之事實，已如前述，是其具殺人之犯意已相當明確
    ，遑論是「僅開4槍」，自難解為其無殺人之犯意。被告戊○○之辯護人上開辯詞，亦不足採。此部分亦事證明確，被
    告此部分亦洵堪認定。
(五)、關於犯罪事實欄一之(七)部分所示之犯罪事實：
 1、被告戊○○及其辯護人雖均辯稱：被告遭林世明警員擊中腰
    部，跌入一處斜坡，掉進大水溝內，當時隨即被參與圍捕之
    警員蘇維營發現，蘇警員並朝被告開槍射擊，亦擊中被告，
    當時被告心裡緊張及恐懼，為承前脫逃之犯意而開槍拒捕，
    未料卻誤擊中蘇維營，當時被告亦身中8槍，惟仍奮力向員
    警大喊：「有位員警中槍，在排水溝，快去救他，先送他就
    醫」，顯見被告無射殺員警之犯意云云。惟查，此部分犯罪
    事實，已據被告戊○○於原審審理時自承有殺人之故意在卷
    （參原審卷(二)第146頁、卷(三)第123頁），核與證人蘇維營於
    偵查中證述：〔（提示職務報告）職務報告所述實在？〕實
    在。當時戊○○對伊的右胸部開槍，一開始他先鳴1槍，伊
    叫他不要跑，他停下來轉過身對伊開2槍，其中1槍打中伊右
    胸部，之後他又持續開槍，伊右胸部（遭子彈）貫穿至右腋
    下等語相符（參偵卷第48頁），並有蘇維營出具之職務報告
    、財團法人彰化基督教醫院出具之診斷書各1件、蘇維營所
    穿警用背心遭擊穿之照片10張、彰化分局轄內緝捕要犯戊○○爆發警匪槍戰現場勘查報告1份附卷可稽（參警卷第68、8
    8頁，偵卷第137、138、140至158頁），及A槍1支（含彈匣2
    個）、B槍1支（含彈匣1個）、制式子彈17顆、被告戊○○
    於該槍戰現場擊發之彈殼3顆扣案足資佐證。
 2、證人己○○所長於本院亦具結證稱：伊接獲通報說芬園有歹
    徒對員警開槍，沿著山路逃逸，伊帶著蘇維營往山路朝芬園
    方向搜尋，當時發現被告時，被告是沿著水溝竄逃，當時伊
    等有表明身分，跟被告喊說趕快出來，不然要開槍，過沒多
    久，被告就沿著水溝搜尋的警員開槍，蘇維營警員並未對被
    告射擊，被告在水溝中對蘇維營射擊1發，蘇維營說他中彈
    了，伊有聽到，被告應該也有聽到，因為他離蘇維營很近，
    被告就跳上來持槍朝蘇維營靠近，依據一般人的作法，他如
    果是要逃跑，就應該趁此時趕快跑，但他反而從水溝翻上來
    ，持槍逼近蘇維營，伊不曉得他的動機是什麼，蘇維營才開
    槍還擊，伊也開槍還擊，被告此時有持槍瞄準伊或蘇維營，
    最後他才被伊等開槍制伏等語（本院卷第87頁背面至90頁背
    面），並參諸蘇維營係受有右胸腔貫穿性外傷、右側血氣胸
    ，有財團法人彰化基督教醫院97年7月22日之診斷書影本附
    卷（彰警分偵0000000000卷第88頁）可稽，顯然被告在警員
    並未對其開槍，僅係喊話要其出來，被告即近距離對在山路
    上搜尋之警員蘇維營開槍，並射中其右胸腔之致命部位，且
    在射中後復持槍逼近，幸遭蘇維營、己○○射擊多發子彈制
    伏，經將蘇維營送醫急救始幸免於難，足見被告確有殺人之
    犯意無訛。被告上開所辯，並無足採。此部分事證亦已臻明
    確，被告戊○○此部分犯行，亦堪以認定。被告另聲請傳喚
    本件參與圍捕而當時在其身旁之警員，欲證明其身中8槍倒
    地後，曾向身旁警員喊說：「你們有位同事中彈，人在排水
    溝，快去救他」「快先送你們同事去醫院，先不用理我」云
    云，惟查，證人己○○於本院證稱：被告中槍後，有陸續趕
    到支援的人，也有偵查隊的人，伊只聽到被告說要轉達其家
    人什麼事，並未聽到被告有說1位中彈的警員，要趕快送到
    醫院等語，因為當時現場很混亂，伊制伏被告之後，就趕快
    尋找蘇維營，因蘇維營翻到水溝裡面，叫他沒有回應，伊就
    跳到水溝找他，在伊離開被告之前，並未聽到他有提及員警
    中槍的事，當時在場的員警約有2、30位，伊不清楚誰在被
    告旁邊等語，而被告亦稱，伊不知當時在其身旁之員警姓名
    等語，本院自無法傳訊該等警員作證，且本院審酌此部分即
    便如被告所述，亦僅係被告犯殺人未遂罪並遭警員制伏後之
    態度問題，並不足以影響其已成立之殺人未遂犯行，而此部
    分犯行事證既已臻明確，爰不再依其所請為調查，附此敘明
    。
（六）、綜上所述，被告及其辯護人上開所辯，應係畏罪卸責之
    詞，並不足採，其犯加重強盜及殺人未遂犯行，事證明確，
    洵堪認定。
參、論罪科刑部分：
（一）核被告戊○○前開犯罪事實欄一之(二)、(三)、(四)、(六)、(七)所
      為，各係犯如附表所示之罪名。
（二）被告戊○○就犯罪事實欄一之(二)部分所示之犯行，係以接
      續擊發子彈之1行為，同時觸犯2個殺人未遂罪及1個妨害
      公務執行罪，為想像競合犯，應從一重論以殺人未遂罪；
      又此部分被告戊○○對於警員陳啟鴻犯殺人未遂之犯罪事
      實，起訴書雖漏未記載，惟此部分與前開經本院論罪科刑
      部分，有想像競合犯之裁判上一罪關係，本院自應併予審
      理；被告戊○○就事實欄一之(六)部分所示之犯行，係以接
      續擊發子彈之1行為，同時觸犯殺人未遂罪及妨害公務執
      行罪，為想像競合犯，應從一重論以殺人未遂罪；被告戊○○就事實欄一之(七)部分所示之犯行，係以接續擊發子彈
      之1行為，同時觸犯殺人未遂罪及妨害公務執行罪，為想
      像競合犯，應從一重論以殺人未遂罪。
（三）被告戊○○所犯如附表所示各罪間，均犯意各別，行為互
      殊，應予分論併罰。被告戊○○之辯護人雖辯護稱：關於
      犯罪事實欄一之(二)、(六)、(七)部分所示之殺人未遂、妨害公
      務犯行，被告戊○○係於密接之時、地所犯，且射擊之對
      象均為追捕之警員，並非特定之警員，故其雖有數個射擊
      行為，但仍應認為係接續犯之包括一罪，惟本院參酌被告
      戊○○為上開3次犯行之時間，分別為97年7月21日16時30
      分許、17時25分許、17時30分許，又參照卷附之「0721戊○○強盜殺人案犯罪位置及逃逸路線一覽圖」、「970721
      警匪槍戰第一、二現場相對位置圖」、「970721芬園所轄
      槍擊案第一現場示意圖」、「970721芬園所轄槍擊案第二
      現場示意圖」（參警卷第70頁、偵卷第144-146頁），被
      告戊○○為上開第1、2次犯行之地點，距離約有3公里之
      遠，為上開第2、3次犯行之地點，距離約有1公里之遠，
      顯然被告戊○○為上開3次犯行之時間、地點均可明確區
      分；參以被告戊○○為該3次犯行開槍射擊之警員均不相
      同，其亦殆可知悉，顯然該3次犯行在刑法評價上，應各
      具獨立性，而應予分論併罰，尚難論以接續犯之包括一罪
      ，附此敘明。起訴書原記載犯罪事實欄一之(六)、(七)部分所
      示之殺人未遂、妨害公務犯行，為接續犯，惟檢察官於原
      審審理時已予以更正，認上開2次犯行各具獨立性，而應
      分論併罰（參原審卷(三)第96、97頁）。另被告戊○○於原
      審及本院辯稱，犯罪事實一之(三)、(四)應構成強制罪，且與
      犯罪事實一之(五)之強制犯行，被告主觀上係基於1次脫逃
      之決意而延續實行，自始係基於概括性，且均於密切接近
      之時地實行，客觀上應符合1個延續性之行為，亦符合實
      質上一罪之關係，應論以1罪。惟查，本院認被告所為上
      開犯罪事實一之(三)、(四)部分應構成加重強盜罪，自無與犯
      罪事實一之(五)之強制犯行成立接續犯之實質上一罪之可能
      。另犯罪事實一之(三)之犯罪時間係97年7月21日16時45 分
      許、地點在彰化縣芬園鄉○○村○○街672號，而犯罪事
      實一之(四)之犯罪時間係同日17時15分，地點則在彰化縣芬
      園鄉○○村○○村○○路251之1號旁，時間及地點均有相
      當之差距，且被害人、被害財物亦非同一，被告亦知悉及
      此，難認係接續犯之關係，均附此敘明。
（四）被告戊○○已著手實施犯罪事實欄一之(二)、(六)、(七)所示之
      殺人行為而不遂，為未遂犯，均應依刑法第25條第2項之
      規定，按既遂犯之刑度減輕其刑。
（五）原審認被告就上開部分之犯罪事實均罪證明確，依刑法第
      135條第1項、第271條第1、2項、第330條第1項、第55條
      、第25條第2項，刑法施行法第1條之1，並審酌被告戊○○素行不佳，尚在假釋期間仍不思悛悔，竟邀集同案被告
      蔡俊龍、徐詠竣等人先犯下多起竊盜及草地香米行強盜案
      ，之後復持槍射擊職司取締、查緝工作之警察人員壬○○
      等人，並因而造成警員蘇維營中彈受傷，戕害公權力甚鉅
      ，且另持搶強盜民眾之機車，顯見其目無法紀，對社會治
      安之危害甚鉅，於犯後否認上開各部分之犯行，顯見其犯
      後未見真誠悔意，暨被告之智識程度不高，及其犯罪之手
      段、方法等一切情狀，就其所犯各罪分別量處如附表所示
      之刑，核其認事用法並無違誤，量刑亦稱妥適。被告上訴
      意旨，仍執陳詞否認犯行，指摘原判決不當，自無理由，
      應予駁回。
據上論斷，應依刑事訴訟法第368條，判決如主文。
本案經檢察官甲○○到庭執行職務。
中    華    民    國    99    年    2    月    2     日
            刑事第十庭  審判長法  官  林  照  明
                              法  官  林  欽  章
                              法  官  郭  瑞  祥
以上正本證明與原本無異。
如不服本判決應於收受送達後十日內向本院提出上訴書狀，其未
敘述上訴之理由者，並得於提起上訴後十日內向本院補提理由書
（均須按他造當事人之人數附繕本）「切勿逕送上級法院」。
                              書記官  李  妍  嬅
中    華    民    國    99    年    2    月    2     日
附錄本案論罪科刑法條全文：
刑法第135條第1項：
對於公務員依法執行職務時，施強暴脅迫者，處3年以下有期徒
刑、拘役或3百元以下罰金。
刑法第271條：
殺人者，處死刑、無期徒刑或10年以上有期徒刑。
前項之未遂犯罰之。
預備犯第1項之罪者，處2年以下有期徒刑。
法第330條：
犯強盜罪而有第321條第1項各款情形之一者，處7年以上有期徒
刑。
前項之未遂犯罰之。
附表：
┌────┬──────────┬─────┬──────────────┐
│編號（對│所犯法條            │論罪法條  │宣告刑                      │
│照事實欄│                    │          │                            │
├────┼──────────┼─────┼──────────────┤
│一、即犯│刑法第135條第1項妨害│刑法第271 │戊○○殺人未遂，處有期徒刑拾│
│罪事實欄│公務執行罪及第271條 │條第2項、 │年。                        │
│一之(二)  │第2項、第1項殺人未遂│第1項之殺 │                            │
│        │罪                  │人未遂罪  │                            │
├────┼──────────┼─────┼──────────────┤
│二、即犯│刑法第330條第1項攜帶│同左      │戊○○犯攜帶兇器強盜罪，處有│
│罪事實欄│兇器強盜罪          │          │期徒刑柒年陸月。            │
│一之(三)  │                    │          │                            │
├────┼──────────┼─────┼──────────────┤
│三、即犯│刑法第330條第1項攜帶│同左      │戊○○犯攜帶兇器強盜罪，處有│
│罪事實欄│兇器強盜罪          │          │期徒刑柒年陸月。            │
│一之(四)  │                    │          │                            │
├────┼──────────┼─────┼──────────────┤
│四、即犯│刑法第135條第1項之妨│刑法第271 │戊○○殺人未遂，處有期徒刑拾│
│罪事實欄│害公務執行罪及第271 │條第2項、 │年。                        │
│一之(六)  │條第2項、第1項之殺人│第1項之殺 │                            │
│        │未遂罪              │人未遂罪  │                            │
├────┼──────────┼─────┼──────────────┤
│五、即犯│刑法第135條第1項之妨│刑法第271 │戊○○殺人未遂，處有期徒刑拾│
│罪事實欄│害公務執行罪及第271 │條第2項、 │參年。                      │
│一之(七)  │條第2項、第1項之殺人│第1項之殺 │                            │
│        │未遂罪              │人未遂罪  │                            │
└────┴──────────┴─────┴──────────────┘


司法院資訊處製作；財團法人民間司法改革基金會備份。
